【裁判字號】    98,易,777
【裁判日期】    980909
【裁判案由】    詐欺
【裁判全文】
臺灣桃園地方法院刑事判決               98年度易字第777號
公  訴  人  臺灣桃園地方法院檢察署檢察官
被      告  甲○○
上列被告因詐欺案件，經檢察官提起公訴（98年度偵字第7614號
）及移送併案審理（臺灣桃園地方法院檢察署98年度偵字第1599
1 號、臺灣高雄地方法院檢察署98年度偵字第16410 號），本院
判決如下：
    主  文
甲○○幫助意圖為自己不法之所有，以詐術使人將本人之物交付
，處有期徒刑肆月，如易科罰金，以新臺幣壹仟元折算壹日。
    事  實
一、甲○○可預見將銀行帳戶提供予姓名年籍不詳之人使用，可
    能幫助不詳之犯罪集團從事財產犯罪行為，作為取得財物或
    財產上之利益之管道，竟基於縱使該人將其帳戶用以從事詐
    欺取財之財產犯罪行為，亦不違反其本意之幫助犯意，而於
    民國97年12月27日中午12時許，在桃園縣中壢市內壢地區「
    家樂福賣場」前，將其不知情之妻程郁潔前於97年8 月27日
    在桃園縣中壢市○○路188 號萬泰商業銀行股份有限公司《
    下稱萬泰銀行》新生分行，所申辦取得之帳號000000000000
     號 帳戶存摺、金融卡與密碼，交予某真實姓名年籍不詳，
    自稱「洪經理」成年男子所指定之成年男子，藉以幫助該等
    成年男子所屬詐欺集團從事財產犯罪之犯行。嗣該犯罪集團
    成員即意圖為自己不法之所有，而基於詐欺取財之犯意，於
    同年月29日某時，冒充檢察機關人員，以電話向人在高雄市
    之乙○○佯稱涉及洗錢案件須凍結帳戶，指示其將錢匯入指
    定之帳戶以配合調查，致乙○○信以為真，陷於錯誤，於同
    月30日，至高雄市苓雅區○○○路31號臺灣中小企業銀行苓
    雅分行，臨櫃匯款新臺幣（下同）241,000 元至上開程郁潔
    帳戶內。詐欺集團成員旋以甲○○所交付之金融卡與告知之
    密碼提領一空。嗣乙○○發覺遭騙，乃報警偵悉上情。
二、案經桃園縣政府警察局移送臺灣桃園地方法院檢察署檢察官
    偵查起訴暨法務部調查局高雄市調查處移送臺灣高雄地方法
    院檢察署檢察官、高雄市政府警察局苓雅分局報請臺灣士林
    地方法院檢察署檢察官呈請臺灣高等法院檢察署檢察長令轉
    臺灣桃園地方法院檢察署檢察官移送併案審理。
    理  由
一、本件認定事實所引用之本件卷內所有卷證資料（包含人證與
    文書證據、物證等證據）之證據能力，檢察官及被告於本院
    準備程序、審理時均不爭執（見本院審易卷第20頁反面至22
    頁，本院卷第14頁反面至16頁），且並無證據證明係公務員
    違背法定程序所取得；又卷內之各項文書證據，亦無刑事訴
    訟法第159條之4第1款、第2款顯有不可信之情況，而不得作
    為證據之情形，或有刑事訴訟法第159 條之4 第3 款其他可
    信特別情況下所製作之文書，而得作為證據，均認有證據能
    力。
二、訊據被告甲○○對其前揭時、地交付上揭萬泰銀行新生分行
    銀行帳戶存摺、金融卡、密碼交予「洪經理」指定之不詳男
    子，嗣有被害人乙○○，接獲詐騙集團來電詐騙，陷於錯誤
    ，匯入上揭款項，旋遭提領一空等情，坦認不諱（見臺灣高
    雄地方法院檢察署98年度他字第3688號卷《下稱偵一卷》第
    6 至9 頁、臺灣桃園地方法院檢察署98年度偵字第7614號卷
    《下稱偵二卷》第4 至5 頁、第24至25頁、98年度偵字第11
    746 號卷《下稱偵三卷》第8 頁、審易卷第20至22頁，本院
    卷第14至16頁），核與證人程郁潔供證情節相符（見偵一卷
    第10至11頁、偵二卷第23至25頁、偵三卷第5 頁），並有上
    揭萬泰銀行新生分行程郁潔帳戶之開戶資料、台幣存摺對帳
    單1 件存卷可憑（偵一卷第12頁、偵二卷第17至19頁、臺灣
    士林地方法院檢察署第5715號卷《下稱偵四卷》第16至18頁
    ）；被害人乙○○受騙詳情，亦據其指訴歷歷（見偵一卷第
    14頁、第23至24頁、偵二卷第7 至8 頁、偵四卷第6 至9 頁
    ），並有臺灣中小企業銀行匯款申請書影本1 紙、臺中地檢
    署監管科收據影本2 紙、受理刑事案件報案三聯單、內政部
    警政署反詐騙案件紀錄表、高雄市政府警察局苓雅分局民權
    路派出所受理各類案件紀錄表各1 紙及上揭萬泰銀行新生分
    行程郁潔帳戶之台幣存摺對帳單1 件在案可佐（見偵一卷第
    13、15、16、26頁、偵二卷第9 頁、13至14頁、20頁、偵四
    卷第10至13頁、19至20頁），上揭事實，首堪認定。
三、被告雖矢口否認犯罪，辯稱：因向「洪經理」應徵載傳播小
    姐去旅館的車伕工作，「洪經理」說客人叫小姐的錢要匯入
    伊帳戶，故要伊提供帳戶存摺、金融卡及密碼，並說隔天就
    會將資料還給伊，伊才於97年12月27日中午12時許，在桃園
    縣中壢市內壢地區的家樂福賣場，將上開帳戶存摺、金融卡
    及密碼交予「洪經理」叫來的成年男子云云（見偵一卷第6
    至9 頁、偵二卷第24至25頁，審易卷第20反面至21頁，本院
    卷第15反面至16頁）。被告既辯稱應徵工作而交付存摺、金
    融卡及密碼，則應辨明被告於此過程中，主觀上是否足可預
    見對方有不法意圖仍不違背其本意而給予幫助。經查：
  (一)按認定犯罪事實所憑之證據，並不以直接證據為限，即綜合
    各種間接證據，本於推理作用，為其認定犯罪事實之基礎，
    仍非法所不（最高法院27年滬上字第64號、29年上字第3362
    號、32年上字第67號、44臺上字第702 號判例參照）；刑法
    第13條第1 項明定「行為人對於構成犯罪之事實，預見其發
    生，而其發生不違背其本意者，以故意論」，蓋以認識為犯
    意之基礎，無認識即無犯意可言，但不論其為「明知」或「
    預見」，皆為故意犯主觀上之認識，只是認識之程度強弱有
    別，行為人有此認識，進而有「使其發生」或「任其發生」
    之意，則形成犯意，前者為確定故意、直接故意，後者為不
    確定故意、間接故意。直接故意乃「行為人對於構成犯罪之
    事實，明知並有意使其發生者」，而間接故意係「行為人對
    於構成犯罪之事實，預見其發生，而其發生不違背其本意者
    」。間接故意對於犯罪事實之發生，客觀上有預見之可能，
    主觀上亦有預見（不違背其本意）。
  (二)被告將上開帳戶之存摺、金融卡及密碼交予素未謀面之陌生
    男子，對於該人之年籍資料均稱不詳（見偵一卷第8 頁），
    本與常情有違。衡情，苟係其司機薪資匯入所需，僅需提供
    帳號即為已足，豈有交付存摺，甚至金融卡連同密碼之必要
    ，更非合理。縱依被告所述，係供洪經理所稱客戶匯款之用
    ，然在金融機關開設帳戶，請領存摺、金融卡及提款密碼一
    事，本係針對個人之信用而予資金之流通，具強烈之屬人性
    ，為個人理財工具，且申請開設金融帳戶並無任何特殊限制
    ，一人得在不同之金融機構申請數個帳戶使用，乃眾所周知
    ，依一般人之社會經驗，若遇有人不以自己名義申請帳戶使
    用，反使用他人之帳戶供己使用，應可預見他人要求提供帳
    戶，係欲藉該帳戶取得不法犯罪所得，且欲藉隱匿帳戶內資
    金之實際取得人身分。依被告高中肄業之學識（見偵一卷第
    6 頁），曾從事西點、炒菜等廚師工作達7 、8 年（見審易
    卷第21頁背面，偵二卷第25頁），有相當社會歷練，對此自
    難諉為不知。況被告於交付上開帳戶存摺、金融卡及密碼予
    不詳之人之前，猶將帳戶內餘額2,468 元領出2,000 元，業
    據被告供承：「（問：97年12月24日該帳戶提領2, 000元是
    誰提的？）程郁潔」、「（問：為何要先把帳戶的錢提領出
    來才交給洪經理？）這樣我才比較放心」、「（問：所以你
    也擔心洪經理是不法份子？）對」等語屬實（見偵二卷第25
    頁），可見被告將上揭帳戶存摺、金融卡及密碼交予他人，
    又唯恐交予他人後2,000 元無法取回，從而，被告應已預見
    其將帳戶存摺、金融卡及密碼提供他人，可能助長他人從事
    財產犯罪，而具有幫助他人犯罪之不確定故意。
  (三)細酌該帳戶對帳單之記載（見偵一卷第13頁），該帳戶原有
    按月於10日至13日間匯入「薪資」之交易，卻於被告97年12
    月27日將帳戶存摺、金融卡及密碼交予不詳之人後，尚未結
    清前（98年1 月16日始結清），即驟無「薪資」匯入，亦足
    見被告應已無將帳戶取回自用之意甚明。
  (四)被告雖辯稱：並無「不違背其本意」之不確定故意云云（見
    本院卷第19頁），然衡諸被告於97年12月27日交付上揭帳戶
    存摺、金融卡及密碼予不詳之人後，遲至98年1 月16日始由
    程郁潔前往辦理帳戶結清，於此之前，毫無存摺、金融卡掛
    失之紀錄，此有該帳戶台幣存摺對帳單在卷可稽（見偵一卷
    第13、14頁）。被告亦自承：對方告訴我明天就會將資料還
    給我，但是隔天我就無法再和對方聯絡，我也沒有實際去上
    班等語（見偵一卷第8 頁）；被告於將帳戶存摺、金融卡及
    密碼交予不詳之人前，已預見該帳戶可能遭利用作不法使用
    （見偵二卷第25頁），猶將帳戶之存摺、金融卡及密碼交予
    不詳之人，且於隔日（即28日），已發現無法聯繫、取回，
    卻未立即掛失或報案，容任詐騙集團人員其後（30日）之不
    法利用（作為人頭帳戶匯入不法贓款之使用），所辯並無不
    確定故意云云，自無可信。
  (五)綜上所述，被告交付帳戶存摺、金融卡及密碼予不詳之人，
    應已預見幫助他人詐欺取財，而具備未必故意，無從以前揭
    應徵工作遭騙一詞卸責。從而，其提供帳戶幫助不詳年籍姓
    名之洪經理所屬詐騙集團從事詐欺取財之犯行，事證已臻明
    確，應依法論科。
四、按對於犯罪與正犯有共同之認識，而以幫助之意思，對於正
    犯資以助力，而未參與實行犯罪之行為者，即屬刑法上之幫
    助犯。本件被告基於幫助之犯意，提供前述帳戶存摺、金融
    卡及密碼予他人使用，已如前述。嗣該取得帳戶存摺、金融
    卡之成年人或其轉受者與他人共同利用被告之幫助，使上開
    被害人因受施詐術而陷於錯誤，因而匯款至被告所提供之帳
    戶，雖無證據足以證明被告有參與詐欺取財罪構成要件之行
    為，但被告以幫助之犯意參與犯罪構成要件以外之行為，仍
    應認其係詐欺取財罪之幫助犯。
五、查本件向被告取得帳戶資料之不詳姓名洪經理及其指定之成
    年男子成年人為犯罪集團成員，核該集團成員所為，均係犯
    刑法第339 條第1 項之詐欺取財罪。該成年犯罪集團成員間
    ，有犯意聯絡及行為分擔，為共同正犯。被告基於幫助之意
    思，提供所有之上開帳戶存摺、金融卡及密碼，而對於正犯
    即收受者犯詐欺罪資以助力，所為係基於幫助普通詐欺之犯
    意而參與構成要件以外之犯行，核其所為，係犯刑法第30條
    第1 項前段、第339 條第1 項之幫助詐欺取財罪。被告以幫
    助之意思，參與構成要件以外之行為，為幫助犯，依刑法第
    30條第2 項規定，依正犯之刑減輕之。臺灣桃園地方法院檢
    察署98年度偵字第15991 號、臺灣高雄地方法院檢察署98年
    度偵字第16410 號移送併辦之事實，業經起訴，為同一事實
    ，附此敘明。爰審酌被告提供帳戶予他人使用之犯罪行為導
    致犯罪追查不易，形成查緝死角，本件被害人匯款進入被告
    帳戶內金額241,000 元，對被害人及社會治安之危害非輕，
    雖其前無犯罪前科紀錄，有臺灣高等法院被告前案紀錄表1
    紙在卷可稽，素行尚佳，惟犯後否認犯行、毫無悔意之態度
    等一切情狀，量處如主文所示之刑，並依刑法第41條第1 項
    前段諭知如易科罰金之折算標準。被告提供犯罪集團成員使
    用之上開銀行帳戶存摺、金融卡等物，因未扣案，無從證明
    現仍存在，為免將來執行發生困難，不另為沒收之諭知，併
    此敘明。
據上論斷，應依刑事訴訟法第299 條第1 項前段，刑法第30條第
1項前段、第2項、第339條第1項、第41條第1項前段，刑法施行
法第1條之1第1項、第2項前段，判決如主文。
本案經檢察官陳仁傑到庭執行職務。
中    華    民    國    98    年    9     月    9    日
                  刑事第九庭  審判長法  官  吳為平
                                    法  官  林玉蕙
                                    法  官  蘇琬能
以上正本證明與原本無異。
如不服本判決應於收受判決後10日內向本院提出上訴書狀，並應
敘述具體理由。其未敘述上訴理由者，應於上訴期間屆滿後20日
內向本院補提理由書 (均須按他造當事人之人數附繕本)「 切勿
逕送上級法院」。
                                    書記官  何伊羚
中    華    民    國    98    年    9     月    9     日
附錄本案論罪科刑法條：
中華民國刑法第339條第1項
（普通詐欺罪）
意圖為自己或第三人不法之所有，以詐術使人將本人或第三人之
物交付者，處5 年以下有期徒刑、拘役或科或併科1 千元以下罰
金。


司法院資訊處製作；財團法人民間司法改革基金會備份。
